---
title: "Data Cleaning"
author: "Daniel"
date: "2026-03-03"
output: html_document
---

```{r setup, include=FALSE}
knitr::opts_chunk$set(echo = TRUE)
```

```{r}
library(tidyverse)
library(lubridate)
library(stringr)
```

### Carga del dataset

```{r}
df <- read.csv("raw_data.csv")
head(df)
```
### Ordenar el dataset

Ordenaré los registros por su ID.

```{r}
df <- df |> arrange(ID)
```
 
### Carga de los nombres "limpios"

Después de pedir a la IA que limpie los nombres con símbolos, cargo los datos de los nombres procesados.

```{r}
df$name <- read.csv("cleaned_names.csv")$name
```

### Limpieza de columna `name`.

```{r}
df$name <- str_to_title( str_trim(df$name) )
```


### Convertir valores de `gender`.
```{r}
df$gender <- as.factor(df$gender) |> recode("M" = "Male", "F" = "Female")
```

### Convertir a mayúsculas el departamento

```{r}
df$department <- str_to_upper(df$department)
```

### Convertir a número decimal el salario
```{r}
df$salary <- str_replace(df$salary, "\\$", "") |> as.numeric()
```

Podemos comprobar que aunque R Studio represente los números como enteros, en realidad siguen siendo números con decimales.

```{r}
sum(round(df$salary) != df$salary, na.rm=T)
```

### Convertir las fechas
```{r}
df$contract_start_date <- parse_date_time(df$contract_start_date,
                orders = c("m/d/Y", "Y-m-d HMS")) |> 
  ymd()
```

### Recodificar `tenure` y `contract_type`

#### `tenure`:
  - True: Full time job
  - False: Part time job
  
#### `contract_type`:
  - True: Permanent
  - False: Fixed-term

```{r}
df$tenure <- ifelse(df$tenure, "full time", "part time")
df$contract_type <- ifelse(df$contract_type, "permanent", "fixed-term")
```

### Limpieza del pais de origen

Antes de comenzar, echemos un vistazo a los valores únicos para la columna `country`:
```{r}
unique(df$country)
```

Es necesario limpiar de espacios extra y eliminar el carácter `?` de algunos valores.
```{r}
df$country <- str_replace_all(df$country, "\\?", "") |> # eliminar ?
  str_trim() |>  # eliminar espacios extra
  str_to_title() |>  # convertir a nombre propio con mayúsculas en la inicial
  as.factor() |>  # convertir a factor (con idea de recodificar valores luego)
  fct_recode(  # recodificamos algunos valores mal escritos
    "Spain"   = "Spian",
    "Spain"   = "Sapin",
    "France"  = "Fracne",
    "France"  = "Frnace",
    "France"  = "Fra",
    "China"   = "Chian",
    "China"   = "Chnia",
    "Italy"   = "Italia",
    "Italy"   = "Tialy",
    "Italy"   = "It",
    "Japan"   = "Japán",
    "Japan"   = "Jpn",
    "Brazil"  = "Brasil",
    "USA"     = "Usa"
  )
```

### Creación de la dirección de email

Usando las iniciales del nombre del empleado y su ID, construiré las correspondientes direcciones de email.

El primer paso será separar cada nombre en columnas.

```{r}
separate_wider_delim(df |> head(), cols = "name", " ", names_sep = "_") |> 
  select(starts_with("name"))
```
Una vez que hemos comprobado que funciona el método, lo aplicamos al todo el dataframe.

```{r}
# ¡genera un error!
# separate_wider_delim(df, cols = "name", " ", names_sep = "_")
```
Existe un error, porque algunos nombres tienen 5 palabras. Inspeccionaré esos nombres...

```{r}
splitted_names <- str_split(df$name, " ")
splitted_names |> head()
```

Busco aquellos que tengan más de 3 palabras:

```{r}
splitted_names[lengths(splitted_names) > 3]
```
Voy a obtener los índices de esos nombres:

```{r}
(indexes <- which (lengths(splitted_names) > 3))
```

Los nombres españoles problemáticos no tienen sentido desde el punto de vista del idioma español. Voy a proceder a modificarlos manualmente.

```{r}
shortened_names <- c("Francisco José Fernández",
                     "María Dolores Garcia",
                     "María Dolores López",
                     "María Carmen Gómez",
                     "Ana María Sánchez",
                     "José Luis Fernández",
                     "José Luis Rodríguez",
                     "Teresa María Martínez",
                     "José Luis Fernández",
                     "Josefa María Pérez",
                     "Yan Yan Zhag",
                     "José Antônio Lima",
                     "Laura Maria Rodríguez",
                     "María Carmen Pérez")

# creo un dataframe con los índices y los valores corregidos
(shortened_names_df <- data.frame("index" = indexes,
                                 "name" = shortened_names) )
```
Ahora voy a sustituirlos en la columna `name`:

```{r}
df[shortened_names_df$index, "name"] <- shortened_names_df$name
```

Intentamos de nuevo separar los nombres en componentes:
```{r}
separate_wider_delim(df, cols = "name", " ", names_sep = "_") |> 
  select(starts_with("name"))
```
Ahora todo está correcto. Quiero obtener la inicial de cada componente del nombre.

```{r}
df <- separate_wider_delim(df, cols = "name", delim= " ",
                           names_sep = "_", cols_remove = F) |> 
  # reorganizo las columnas
  rename( "name" = "name_name") |> 
  relocate(name, .before = "name_1")

df |> head()
```
Quiero obtener la inicial de cada componente del nombre.

```{r}
df <- df |>
  # usa las columnas que empiezan por name_
  # y extrae la inicial de cada una
  mutate(across(starts_with("name_"), ~ str_sub(., 1,1))) |> 
  # une esas columnas mediante un separador: ""
  # las columnas name_1, name_2 y name_3 desaparecerán tras la unión
  unite("initials", starts_with("name_" ), sep="" ) |>
  # conviértelas a minúsculas
  mutate(initials = str_to_lower(initials) )

df |> head()
```
Finalmente, construimos el email: `initials.ID@clean_data.com`

```{r}
df <- df |> mutate( email = paste0(initials, ".", ID, "@clean_data.com") )

# eliminamos la columna initials
df <- df |> select(-initials)

# reordenamos las columnas

df <- df |>
  relocate(email, .before="name") |> 
  relocate(country, .after="name")
```

Con el dataset limpio, procedemos a su exportación a un archivo csv:

```{r}
df |> write.csv("cleaned_data_R.csv", row.names = FALSE)
```

